臺灣臺北地方法院刑事判決　　　　　　　　89年度自字第93號
　　自　訴　人　乙○○
　　代　理　人　簡肇盈律師
　　　　　　　　馮志剛律師
　　被　　　告　丙○○
　　選任辯護人　黃啟逢律師
　　　　　　　　徐鈴茱律師
　　　　　　　　許晏賓律師
上列被告因詐欺等案件，經自訴人提起自訴及移送併案審理（臺
灣基隆地方法院檢察署88年度偵字第6607號），本院判決如下：
    主  文
本件自訴不受理。
    理  由
一、本件自訴及追加自訴意旨略以：自訴人乙○○於民國86年4
    月20日與鴻瑞營造工程有限公司（以下簡稱鴻瑞公司）在臺
    北市○○○路○段亞太飯店簽定鴻瑞公司營造廠股權讓渡契
    約書，雙方約定讓渡之權利金為新臺幣（下同）一千三百七
    十萬元，轉讓前有關公司之債務、稅務或擔保概由鴻瑞公司
    負責理清與自訴人無關，倘因故無法轉讓清楚，鴻瑞公司應
    無條件雙倍退還所支付之金額，並由南亞營造有限公司代表
    人即被告丙○○為保證人，而實際上多由被告主導，詎自訴
    人依約交付一千二百三十一萬元後，被告始終未能將鴻瑞公
    司總務傳票帳簿移轉完成，故於86年8月14日由被告與自訴
    人簽立切結書，約定於被告交出82年度至85年度之會計帳冊
    憑證及86年度7月30日前報表相關內容等相關資料資產負債
    表必達平衡實際內容應零負債時，自訴人始付清尾款一百三
    十七萬元，詎被告除拒不依約履行外，對於未完成工程亦未
    依約完工，甚至發現未在合約範圍內之超包工程，近日更接
    獲臺北縣稅捐稽徵處通知繳納83年度營業所得稅並調查85年
    至87年營業納稅情形，致使鴻瑞公司無法正常運作，至此自
    訴人始知受騙；又被告並未依約交付會計帳冊憑證，因鴻瑞
    公司收到臺灣板橋地方法院財務法庭執行通知書，要求鴻瑞
    公司繳納稅款，經通知被告辦理，而被告回覆業於87年10月
    18日即已繳納稅款十九萬七千四百三十一元，並傳真臺灣省
    北區國稅局87年度營利事業所得稅核定暫繳稅額繳款書，嗣
    於88年5月24日向國稅局申請註銷87年滯納營利事業所得稅
    ，經國稅局臺北縣分局來函稱該局並無該筆應納稅額之繳納
    紀錄，始知上開繳款書上農銀基隆分行之收稅之章，係屬偽
    造；又舊鴻瑞公司之未完成工程之一（王鼎建設）工程建造
    執照領照日期為85年7月4日，地下室放樣勘驗於86年10月15
    日需技師簽證，則舊鴻瑞公司過戶給新鴻瑞公司之技師簽證
    已於86年5月20日換任新技師劉炳勳，是86年5月20日以後鴻
    瑞公司所承攬之一切工程勘驗之責任應由技師劉炳勳先生簽
    名負責監督，而王鼎建設此工程之建照上所有工程勘驗紀錄
    技師簽名蓋章至申請執照時間均是舊鴻瑞技師陳世光，且技
    師陳世光亦否認於86年5月20日以後有簽證過鴻瑞公司任何
    文件，足見被告有偽造該等文書之嫌，因認被告丙○○上開
    行為分別涉有刑法第339條第1項之詐欺取財罪、第216條、
    第211條之行使偽造公文書罪及第210條之偽造文書罪嫌。
二、按犯罪之被害人得提起自訴，刑事訴訟法第319條第1項定有
    明文；惟刑事訴訟法上所稱之犯罪被害人，係指因犯罪而直
    接受害之人而言，最高法院68年度臺上字第214號著有判例
    可資參照，是依法組織之公司被人侵害，雖股東（包括監察
    人、董事）之利益亦受影響，但直接被害者究為公司，當以
    公司為直接被害人（最高法院69年度臺上字第3920號判決可
    資參照），故法人為被害人時，則應由其代表人代表該法人
    提起自訴。次按，犯罪事實之一部提起自訴者，他部雖不得
    自訴，亦以得提起自訴論；但不得提起自訴部分係較重之罪
    ，不在此限，刑事訴訟法第319條第3項亦定有明文。又不得
    提起自訴而提起者，應諭知不受理判決；且不受理之判決，
    得不經言詞辯論為之，此項規定於自訴程序亦準用之，刑事
    訴訟法第307條、第334條及第343條分別定有明文。
三、經查：依卷附之暫繳稅額繳款書所載，該暫繳稅額繳款書之
    納稅主體為鴻瑞公司，而鴻瑞公司當時之代表人為高文雄，
    業經自訴人自承在卷，並有卷附之公司登記資料可參；另依
    前開自訴意旨所載，徵諸證人即新鴻瑞公司之會計人員甲○
    ○及林淑容先後於本院89年8月21日及89年9月27日調查中證
    稱：該暫繳稅額繳款書係87年11月初由南亞公司葉小姐傳真
    至敦化南路之鴻瑞公司給證人林淑容等語，足見自訴人指訴
    被告所涉行使偽造公文書之事實縱係屬實，本件因該行使偽
    造公文書行為而受害之直接被害人應為鴻瑞公司，而非自訴
    人個人，是自訴人既非上開行使偽造公文書犯行之直接被害
    人，依法就該部分即不得提起自訴；又刑法第339條及第210
    條之法定刑度分別為「五年以下有期徒刑、拘役或科或併科
    一千元以下罰金」及「五年以下有期徒刑」，而刑法第216
    條、第211條之法定刑度則為「一年以上七年以下有期徒刑
    」，是自訴人不得提起自訴之部分仍屬較重之刑法第216條
    、第211條之行使偽造公文書罪，參照前揭之說明，就刑法
    第339條之詐欺取財及第210條之偽造文書部分自亦不得提起
    自訴，是自訴人提起本件自訴，尚非合法，爰不經言詞辯論
    ，逕為諭知不受理之判決。
四、至臺灣基隆地方法院檢察署移送併辦被告丙○○涉犯詐欺案
    件（臺灣基隆地方法院檢察署88年度偵字第6607號），與本
    件被告丙○○所涉詐欺等罪嫌，雖屬同一事實，然本件自訴
    既經諭知不受理，則該併辦部分自不生審判不可分之關係，
    是本件自訴之效力即不及於該移送併辦部分，且該併辦部分
    亦未據起訴，本院自不得併予審究，應退由原檢察官依法處
    理。
據上論斷，應依刑事訴訟法第343條、第334條、第307條，判決
如主文。
中　　華　　民　　國　　94　　年　　4 　　月　　15　　日
　　　　　　　　　臺灣臺北地方法院刑事第十五庭
                        審判長法  官  周祖民
                              法  官  吳麗英
                              法  官  黃雅君
上正本證明與原本無異。
如不服本判決，應於判決送達後10日內向本院提出上訴狀。
                              書記官  陳麗津
中　　華　　民　　國　　94　　年　　4 　　月　　20　　日
